【裁判字號】    98,交聲,705
【裁判日期】    990129
【裁判案由】    聲明異議
【裁判全文】
臺灣臺南地方法院交通事件裁定         98年度交聲字第705號
移送機關    交通部公路總局嘉義區監理所臺南監理站
異議人即
受處分人    乙○○
上列異議人即受處分人因違反道路交通管理處罰條例案件，對於
交通部公路總局嘉義區監理所臺南監理站，民國98年5 月22日所
為之裁決處分（處分案號：嘉監南字第裁74-S00000000號）聲明
異議，本院裁定如下：
      主  文
異議駁回。
      理  由
一、原處分意旨略以：異議人即受處分人乙○○（下稱異議人）
    駕駛車牌號碼7J-6091 號自用一般小客車，於民國98年5 月
    16日23時28分許，在臺南縣海安路三段71巷21號後，因「拒
    絕接受酒精濃度測試之檢定」之違規行為，經臺南市警察局
    第五分局警員製單舉發，嗣經移送機關即交通部公路總局嘉
    義區監理所臺南監理以其違規事證明確，依道路交通管理處
    罰條例第35條第4 項及第67條第2 項（裁決書漏載）之規定
    ，裁處異議人罰鍰新臺幣（下同）60,000元，並吊銷駕駛執
    照，3 年內不得考領駕駛執照等處分。
二、本件聲明異議意旨略以：(一)異議人於上揭時、地將上開自小
    客車停放於臺南市○○路○段71巷21號空地旁時，突遭甲○
    ○持棍棒侵入車內毆打，使異議人受有上肢多處瘀青擦傷。
    異議人為防衛自己之生命、身體安全，乃駕車逃離現場。同
    一時間異議人見有巡邏員警便驅車上前。惟巡邏員警竟認異
    議人酒後駕車並涉有傷害罪嫌，當場要求異議人酒測，惟異
    議人恐甲○○追躡返回原處，乃拒絕員警酒測之要求，並要
    求員警即刻處理異議人遭傷害一案；(二)異議人上開行為顯屬
    對現在不法之侵害而出於防衛自己權利之行為，雖違反道路
    交通管理處罰條例第35條第4 項之規定，但衡估異議人所維
    護之生命、身體法益，與違反道路交通管理處罰條例第35條
    第4 項間，是異議人尚符合行政罰法第12條之規定；(三)縱認
    本件之防衛情況不存在，但因告訴時地與案發時地有時空上
    密緊關係，且異議人恐甲○○追躡返回續行犯行，是應認避
    難情況仍屬存在；(四)理論上本件異議人縱有飲酒後駕駛已可
    依緊急避難而免予懲罰，但事實上卻因拒絕酒測而遭懲罰，
    法律上適用顯不合理，二者輕重失衡，亦違背道路交通管理
    處罰條例第35條第4 項之立法精神；(五)巡邏員警並未進行指
    導、勸導及警告等程序，明確告知駕駛人拒絕酒測將處罰六
    萬元吊銷駕駛執照而逕行開單舉發，顯有違反內政部警政署
    92年1 月6 日警署交字第09200043162 號函釋，屬具有重大
    明顯之瑕疵，該處分應為無效。故為此聲明異議，請求撤銷
    原處分等語。
三、按汽車駕駛人拒絕接受第1 項酒精濃度測試之檢定者，處60
    000 元罰鍰，並當場移置保管該汽車及吊銷該駕駛執照；如
    肇事致人重傷或死亡者，吊銷該駕駛執照，並不得再考領，
    道路交通管理處罰條例管理處罰條例第35條第4 項前段定有
    明文。次按汽車駕駛人因違反道路交通管理處罰條例及道路
    交通安全規則之規定，受吊銷駕駛執照處分時，吊銷其持有
    各級車類之駕駛執照；汽車駕駛人曾依道路交通管理處罰條
    例第35條第4 項前段之規定吊銷駕駛執照者，3 年內不得考
    領駕駛執照，道路交通管理處罰條例第68條、第67條第2 項
    前段亦定有明文。
四、經查：
(一)異議人駕駛車牌號碼7J-6091 號自用一般小客車，於98年5
    月16日23時28分許，在臺南縣海安路三段71巷21號後，為警
    發現異議人身上有濃厚酒味，顯有酒醉駕車之嫌，經警要求
    進行呼氣酒精濃度測試，詎其拒絕接受酒精濃度測試之檢定
    ，經臺南市警察局第五分局警員製單舉發等情，有臺南市警
    察局98年5 月17日南市警交字第S00000000 號舉發違反道路
    交通管理事件通知單及及酒精濃度測試表各1 紙在卷可稽。
(二)又證人即本件舉發之警員張志銘於98年6 月30日本院調查時
    到庭結證：「（問：本件是否你舉發？）是我舉發的。」、
    「（問：當時情形如何？〈提示舉發單並告以要旨〉）98年
    5 月16日上午11時10分許我執行巡邏勤務，我是駕駛巡邏車
    ，車上另有一位同事，著警察制服，大約在11時10分許接到
    勤務中心說海安路三段71巷21號有一件糾紛，我們就立即前
    往，大約三分鐘內到達現場（海安路三段71巷21號），我們
    將巡邏車熄火停在71巷21號門口（即連雅堂公園之對面），
    因為找不到報案人，聽到後面有人講話的聲音，就用跑的跑
    到21號後面，該處是一個ㄇ字型之死巷，可以停五、六部自
    小客車，到達現場時看到大約有七、八位民眾，及報案人甲
    ○○在場，報案人甲○○向我表示有一名男子駕駛一輛車子
    意圖衝撞他，但是沒有撞到，而該名男子就駛離，當時我就
    跟我另一位同事詢問報案人甲○○及現場民眾是什麼情形，
    甲○○說該名男子駕駛車號7J-6091 號，即係異議人所駕駛
    之休旅車要衝撞他，經過不到三分鐘，我及我同事看到異議
    人駕駛該輛休旅車往我們這邊開過來，我當時立刻示意攔停
    該車，然後異議人他就馬上下車，當時他滿身酒味，我們直
    接懷疑他有酒後駕車行為。」、「（問：你們懷疑異議人有
    酒後駕車行為後，你們有無要求異議人進行酒測？）有，我
    們當場有要求要對異議人進行酒測。」、「（問：你們要求
    對異議人進行酒測，異議人有無配合？）他沒有配合。」、
    「（問：異議人有何反應？）他當時言語模糊，有酒醉之情
    形，好像要跟我們講事情，他說他被打，我們說沒關係，你
    們雙方有互相毆打之行為，我們將帶回派出所另行處理，但
    是酒駕部分還是要進行酒測。」、「（問：異議人異議狀異
    議理由表示當時執勤警員應該告知或勸導駕駛人接受酒精濃
    度檢測，並應向異議人說明拒絕酒測應該面對之法令及處罰
    ，認執勤員警當時未依規定告知權利，證人有何意見？）我
    們有全程實施Ｖ８攝影蒐證，並告知其權利。〈提出全程蒐
    證之光碟兩片〉」、「（問：後來是將異議人帶回立人派出
    所？）是的，在立人派出所要求異議人酒測，他也拒絕。」
    等語明確，並當庭提出全程蒐證光碟2 片及南市警察局員警
    工作記錄簿1 份在卷可稽。
(三)經本院審酌證人張志銘上揭之證述，復參以異議人復於本院
    調查時明確陳稱：「98年5 月16日晚上伊於當天是阿賢跟我
    還有廠商一起去西海岸胡椒蝦喝酒，喝完酒後是阿賢開伊的
    車去停車場外面，由伊開進去停車場裡面。」、「伊在車上
    休息約五分鐘左右，甲○○就拿木棍直接從車子右邊進入攻
    擊伊，，一直攻擊兩三分鐘後，伊將車子引擎發動後倒車出
    去，甲○○在我發動引擎的時候就下車，伊開了約五百公尺
    繞一個圈後，開到譽民活動中心，我在那邊等甲○○之妹（
    汪雅雯）來載我，因為有人報案，然後警察約二、三分鐘後
    就過來，伊看到警察過來就開過去要向警察敘述說伊被攻擊
    的經過」等語（詳本院卷第24頁），足見證人張志銘於接獲
    甲○○報案至現場處理時，因見異議人駕駛上開自用小客車
    有在公共道路行駛之行為，且異議人身上有明顯酒味等客觀
    情形，而懷疑異議人係為酒後駕車，並要求異議人進行酒測
    ，顯係基於客觀、合理之判斷。故本件舉發之員警欲對其實
    施酒精濃度測試，即屬有據，異議人自不得任意拒絕，然異
    議人經員警告以拒測之法律效果後，竟仍積極明示拒絕，而
    有拒絕接受酒精濃度測試檢定之違規行為事實，已臻明確。
(四)按對於現在不法之侵害，而出於防衛自己或他人權利之行為
    ，不予處罰。但防衛行為過當者，得減輕或免除其處罰；因
    避免自己或他人生命、身體、自由、名譽或財產之緊急危難
    而出於不得已之行為，不予處罰。但避難行為過當者，得減
    輕或免除其處罰，行政罰法第12條、第13條分別定有明文。
    查異議人於本院調查時陳稱：當天伊車子停在海安路三段71
    巷21號後面空地私設之停車場，當時車子完全熄火，伊坐在
    駕駛座休息，自小客車前面之玻璃均放下，當時在車上休息
    等攻擊我的人（甲○○）之妹來載我，伊在車上休息約五分
    鐘左右，甲○○就拿木棍直接從車子右邊進入攻擊伊，一直
    攻擊兩三分鐘後，伊將車子引擎發動後倒車出去，甲○○在
    伊發動引擎的時候就下車等語，固據證人甲○○於本院調查
    時到庭證述，有本院98年7 月15日調查筆錄1 份在卷可參，
    堪認異議人所稱非虛。然異議人既於本件舉發之員警接獲甲
    ○○報案至現場，並將異議人帶回派出所處理時，應即無再
    次侵害異議人之可能，是證人甲○○對異議人不法之侵害，
    於警員接獲報案至現場時即已過去，且對異議人亦不存有何
    緊急危難之情形，此核與行政罰法第12條、第13條所定之正
    當防衛、緊急避難之阻卻違法事由均不相符。況且，為兼顧
    受攔檢人之權益及大眾交通安全之公共利益，當警員依客觀
    情狀合理判斷有攔檢施以酒精測試之必要時，汽車駕駛人自
    不得無故拒絕，而違反行政禁止義務。故異議人縱認定其酒
    駕行為具有正當防衛、緊急避難之阻卻違法事由，亦應配合
    接受酒精濃度測試檢定，於事後提出行政救濟，而非據以作
    為其拒絕酒測之合法性依據。
五、綜上所述，異議人於前揭時、地，駕駛上開自用一般小客車
    拒絕接受酒精濃度測試檢定之違規行為，應堪認定。則移送
    機關依道路交通管理處罰條例第35條第4 項、第67條第2 項
    及違反道路交通管理事件統一裁罰基準表相關內容之規定，
    裁處異議人罰鍰60,000元，並吊銷駕駛執照，3 年內不得考
    領駕駛執照之處分，核無違誤。是本件異議為無理由，應予
    駁回。
六、據上論斷，應依道路交通管理處罰條例第87條第2 項，道路
    交通案件處理辦法第19條，裁定如主文。
中    華    民    國    99    年    1     月    29    日
                        交通法庭法  官  鄭燕璘
以上正本證明與原本無異。
如不服本裁定應於送達後5日內向本院提出抗告狀。（應附繕本
）
                                書記官  蔡明峰
中    華    民    國    99    年    1     月    29    日

司法院資訊處製作；財團法人民間司法改革基金會備份。
